臺灣高等法院刑事裁定
111年度毒抗字第762號
抗  告  人  
即  被  告  楊晴伃




上列抗告人因聲請施以強制戒治案件，不服臺灣新北地方法院11
1年度毒聲字第914號，中華民國111年8月4日裁定（聲請案號：
臺灣新北地方檢察署111年度聲戒字第162號、111年度毒偵緝字
第1312號至第1318號），提起抗告，本院裁定如下：
    主  文
抗告駁回。
    理  由
一、原裁定意旨詳如附件。
二、抗告意旨略以:本件被告倘依110年3月26日修正後之有無繼
    續施用毒品傾向評估標準重新評估或為無繼續施用傾向之可
    能，且被告尚有其他案件須服刑，被告已確認自己不會再施
    用，為此提出本件抗告等語。
三、按觀察、勒戒後，檢察官或少年法院（地方法院少年法庭）
    依據勒戒處所之陳報，認受觀察、勒戒人有繼續施用毒品傾
    向者，檢察官應聲請法院裁定或由少年法院（地方法院少年
    法庭）裁定令入戒治處所強制戒治，其期間為6個月以上，
    至無繼續強制戒治之必要為止，但最長不得逾1年，毒品危
    害防制條例第20條第2項定有明文。次按有無繼續施用毒品
    傾向之評估標準，並非完全以受勒戒人勒戒後之結果為準，
    勒戒前之各種情況，仍應作為評估之依據。依勒戒處所評分
    說明手冊規定，係以前科紀錄與行為表現、臨床評估、社會
    穩定度，三項合併計算分數，每一大項皆有靜態因子與動態
    因子。而關於有無繼續施用毒品傾向之評估標準，法務部業
    於110年3月26日以法矯字第11006001760號函修正頒布「有
    無繼續施用毒品傾向評估標準紀錄表」、「有無繼續施用毒
    品傾向評估標準評分說明手冊」，上開評分說明手冊載明判
    定之原則：「受觀察勒戒人入所後，經過2週時間的觀察、
    勒戒，由處所及醫療人員依據其各項紀錄、資料及觀察勒戒
    期間之行為表現，加以評分。在勒戒人入所4至6週後，可再
    做一次評估以做必要之評分修正。每一大項皆有靜態因子與
    動態因子。先以靜態因子分數評分，靜態因子分數總分在60
    分（含）以上為『有繼續施用毒品傾向』；60分以下，與動態
    因子分數相加，如果總分在60分（含）以上，為『有繼續施
    用毒品傾向』」，又評估標準紀錄表及說明手冊中「前科紀
    錄與行為表現」之第1題及第3題之計分方式修正如下(餘無
    修正)：㈠第1項「毒品犯罪相關司法紀錄」：計分方式修正
    為每筆(次)5分，總分上限為10分；㈡第3項「其他犯罪相關
    紀錄」：計分方式修正為每筆(次)2分，總分上限為10分。
    是被告有無繼續施用毒品傾向，係依具體個案之臨床實務及
    相關事證等情綜合判定，有其相當之專業依據及標準，且涉
    及專門醫學，又衡酌強制戒治之目的，係為協助施用毒品者
    戒斷毒品之心癮及身癮所為之一種保安處分類型，而該評估
    標準係將與判斷有無繼續施用傾向之相關因素加以列舉及量
    化，適用於每一位受觀察、勒戒處分之人，具一致性、普遍
    性、客觀性，以利執法者判定受勒戒人有無繼續施用毒品傾
    向，倘其評估由形式上觀察，無擅斷或濫權等明顯不當情事
    ，法院應予尊重。
四、經查:
  ㈠被告前因施用第一、二級毒品犯行，經臺灣新北地方法院裁
    定送勒戒處所施以觀察、勒戒後，法務部○○○○○○○○○○附設勒
    戒處所依據被告之前科紀錄與行為表現、臨床評估、社會穩
    定度等3大項因素（每1大項均有靜態因子與動態因子）進行
    評估，其中：（1）前科紀錄與行為表現部分合計為31分（
    有2筆毒品犯罪相關司法紀錄計6分、首次毒品犯罪年齡為「
    21-30歲」計5分、有3筆其他犯罪相關紀錄計10分、入所時
    尿液毒品檢驗為「多種毒品反應」計10分，上開4項靜態因
    子合計為31分；另在所內行為表現之動態因子計0分）；（2
    ）臨床評估部分合計為34分（有多重毒品濫用「海洛因、安
    非他命」計10分、合法物質濫用「菸」計2分、使用方式「
    有注射使用」計10分、使用年數「超過一年」計10分，上開
    靜態因子合計為32分；無精神疾病共病（含反社會人格）計
    0分、臨床綜合評估（含病識感、動機、態度、就醫意願）
    評定為「中度」計4分，上開動態因子合計為4分）；（3）
    社會穩定度部分合計為0分（工作係「金融業：呆帳催收」
    計0分、家人有濫用藥物計5分、【入所後家人有訪視1次計0
    分、出所後與家人同住計0分，此二者合計上限5分】）。以
    上前科紀錄與行為表現、臨床評估、社會穩定度等總分合計
    為72分（靜態因子共計68分，動態因子共計4分），經評定
    認被告為「有繼續施用毒品傾向」之情事，有法務部○○○○○○
    ○○○○111年7月21日北女所衛字第11161006280號函檢送之「
    法務部○○○○○○○○○○附設勒戒處所有無繼續施用毒品傾向證明
    書」及「有無繼續施用毒品傾向評估標準紀錄表」在卷可稽
    。是新修正之「有無繼續施用毒品傾向評估標準」既係法務
    部邀集專家學者暨相關機關研商後修正完竣，以因應本次毒
    品危害防制條例之修法意旨，且為一般受觀察勒戒處分人均
    一體適用，並無恣意、濫權情事，本院就此專業判斷自應尊
    重。而且依照評分說明手冊載明判定之原則，上述評估係該
    所相關專業知識經驗人士，於被告受觀察、勒戒期間，依其
    本職學識評估被告之前科紀錄與行為表現、臨床評估、社會
    穩定度等因子所為之綜合判斷，經科學驗證所得之結論，足
    徵上開證明書及評估標準紀錄表，係綜合個案之臨床實務及
    具體事證為評分，以判定被告有繼續施用毒品傾向，自形式
    上觀察，並無擅斷或濫權等明顯不當之情事，自得資為判斷
    被告有無繼續施用毒品傾向之證明。是自上開評定之評分結
    果觀之，被告確有繼續施用毒品之傾向，而達應施以強制戒
    治之標準，自有依法再施以強制戒治以降低其再次施用毒品
    之危險性之必要。從而，原裁定據此裁定被告令入戒治處所
    施以強制戒治，其期間為6個月以上，至無繼續強制戒治之
    必要為止，但最長不得逾1年，經核於法洵無不合。
　㈡抗告意旨指稱原裁定未參考修正後之評估標準乙節，然本件
    法務部○○○○○○○○○○附設勒戒所係依據法務部業於110年3月26
    日以法矯字第11006001760號函修正頒布「有無繼續施用毒
    品傾向評估標準紀錄表」、「有無繼續施用毒品傾向評估標
    準評分說明手冊」而對被告進行有無繼續施用毒品傾向之評
    估，此有有法務部○○○○○○○○○○111年7月21日北女所衛字第11
    161006280號函檢送之「法務部○○○○○○○○○○附設勒戒處所有
    無繼續施用毒品傾向證明書」及「有無繼續施用毒品傾向評
    估標準紀錄表」在卷可憑，已如前述，是抗告意旨指原裁定
    未參考修正後之評估標準，自有未洽。
　㈢抗告意旨以其另案尚須執行有期徒刑之刑期，於該刑期執完
    畢後，當已足認其無施繼續施用傾向等語置辯。惟查，法務
    部○○○○○○○○○○附設勒戒處所人員評估被告是否有繼續施用毒
    品傾向，係以「毒品犯罪相關司法紀錄」、「首次毒品犯罪
    年齡」、「其他犯罪相關紀錄」、「入所時尿液毒品檢驗」
    、「所內行為表現」、「物質使用行為」、「合法物質濫用
    」、「使用年數」、「臨床綜合評估（含病識感、動機、態
    度、就醫意願）」、「工作」、「家庭」等靜態因子、動態
    因子綜合評估，業經本院說明如前，且前述臺北看守所附設
    勒戒處所有無繼續施用毒品傾向證明書及評估標準紀錄表所
    載之綜合判斷結果，係該所相關專業知識經驗人士於被告入
    所執行觀察、勒戒期間，依其本職學識就被告之前科紀錄及
    行為表現、臨床評估及社會穩定度等因素所為之綜合判斷，
    具有科學驗證所得之結論，且勒戒處所之組織、人員之資格
    及執行觀察、勒戒相關程序，暨判斷施用毒品者，有無繼續
    施用毒品傾向，均有相關法令嚴格規範，非可恣意而為，且
    上開評估內容，已依照法務部因應毒品危害防制條例之修正
    意旨及109年11月18日最高法院刑事大法庭109年度台上大字
    第3826號之裁定標準，據以為評估判斷認定，由形式上觀察
    ，亦無擅斷或濫權等明顯不當之情事，自得資為判斷被告有
    無繼續施用毒品傾向之證明。至被告另案尚須執行有期徒刑
    之刑期，是否可代表被告於刑之執行完畢後，即無繼續施用
    之傾向？核與被告經專業評估是否有繼續施用毒品傾向乙節
    無涉。是被告徒憑己意，認其無繼續施用毒品之傾向云云，
    尚非可採。
　㈣抗告意旨另以原審未予被告陳述意見之機會，有悖憲法保障
    人民訴訟權之意旨云云。惟按裁定因當庭之聲明而為之者，
    應經訴訟關係人之言詞陳述。又為裁定前有必要時，得調查
    事實，刑事訴訟法第222條定有明文。次按裁定程序，以書
    面審理為原則，專據案卷之訴訟資料予以裁定，毋須經當事
    人之言詞陳述，除非法院於裁定前認為有必要者，才調查事
    實，而法院是否開庭調查證據，係賦與法官基於案件具體情
    況而為裁量，此項裁量之職權行使，苟無違背法律規定或顯
    然濫用權限之情形，自不得任意指摘為違法（最高法院109
    年度台抗字第1676號裁定意旨參照）。復按毒品危害防制條
    例規定強制戒治之目的，既係因施用毒品成癮者，除需治療
    其身癮發作時之戒斷症狀，尚需在解除其身癮後，戒除其對
    於毒品的心理依賴，故有持續收容於戒治處所施以強制戒治
    之必要，是該條例第20條第2項關於強制戒治之規定，係屬
    強制規定，只要觀察、勒戒後，經評定受觀察、勒戒人有繼
    續施用毒品傾向者，檢察官即應聲請法院裁定受觀察、勒戒
    者令入戒治處所強制戒治。而勒戒人有無施以強制戒治之必
    要，係以其有無持續施用毒品之傾向為判斷依據，此涉醫學
    專業之判斷，其評估結果除有形式上明顯不當之情形外，法
    院應予尊重。本案被告於執行觀察、勒戒期間，既經專業評
    估有繼續施用毒品傾向，而該評估並無濫權或擅斷之情事，
    業如前述。原審雖未傳訊被告到庭陳述意見，然依本案之訴
    訟資料書面審理後，認檢察官之聲請核無違背法令或事實認
    定有誤之情形，而依法裁定施以強制戒治，依上開說明，尚
    難認有何違誤。
五、綜上所述，本件檢察官之聲請應屬有據，原審依毒品危害防
    制條例第20條第2項後段規定，裁定被告令入戒治處所施以
    強制戒治，其期間為6個月以上，至無繼續強制戒治之必要
    為止，但最長不得逾1年，經核其認事用法，並無違誤。被
    告依憑己意指摘原裁定不當，為無理由，應予駁回。
據上論斷，應依刑事訴訟法第412條，裁定如主文。
中　　華　　民　　國　　111 　年　　8 　　月　　30　　日
                  刑事第四庭    審判長法　官  陳筱珮
                                      法　官  羅郁婷
                                      法　官  柯姿佐
以上正本證明與原本無異。
不得再抗告。
                                      書記官  蔡硃燕
中　　華　　民　　國　　111 　年　　8 　　月　　31　　日